ACORDAO-COMPLETO-2559824

ACÓRDÃO 8012/2022 ATA 40/2022 - PRIMEIRA CÂMARA

VISTOS, relatados e discutidos estes autos de tomada de contas especial em desfavor da Sra. Dilcilene Guimarães de Melo Oliveira, prefeita de Boa Vista do Gurupi/MA na gestão 2013-2016, e do Sr. Antônio Batista de Oliveira, prefeito na gestão 2017-2020, ante a omissão no dever de prestar contas dos recursos repassados ao referido Município à conta do Programa Nacional de Inclusão de Jovens - TD-ProJovem Campo, no exercício de 2014;
ACORDAM os ministros do Tribunal de Contas da União, reunidos em sessão da 1ª Câmara, diante das razões expostas pelo relator, em: 
9.1. julgar irregulares as contas da Sra. Dilcilene Guimarães de Melo Oliveira (CPF XXX.023.783-XX) , prefeita de Boa Vista do Gurupi/MA na gestão 2013-2016, com fundamento nos arts. 1º, inciso I, 16, inciso III, alíneas "b" e "c", da Lei 8.443/1992, c/c arts. 1º, inciso I, 209, incisos II e III, do Regimento Interno;
9.2. julgar irregulares as contas do Sr. Antônio Batista de Oliveira (CPF XXX.279.013-XX) , prefeito de Boa Vista do Gurupi/MA na gestão 2017-2020, com fundamento nos arts. 1º, inciso I, 16, inciso III, alínea "a", da Lei 8.443/1992, c/c arts. 1º, inciso I, 209, inciso I, do Regimento Interno;
9.3. condenar a Sra. Dilcilene Guimarães de Melo Oliveira (CPF XXX.023.783-XX) , com fundamento no art. 19, caput, da Lei 8.443/1992, c/c o art. 210 do Regimento Interno do TCU, ao pagamento das importâncias a seguir especificadas, com a fixação do prazo de 15 (quinze) dias, a contar da notificação, para comprovar, perante o Tribunal (art. 23, inciso III, alínea "a" da Lei 8.443/1992, c/c o art. 214, inciso III, alínea "a", do Regimento Interno) , o recolhimento da dívida aos cofres do FNDE, atualizada monetariamente e acrescida dos juros de mora, calculados a partir das datas discriminadas, até a data do recolhimento, na forma prevista na legislação em vigor:
9.3.1. Despesas não comprovadas em razão da não conciliação financeira:
	Data
	Valor (R$) 

	06/12/2016
	26.002,35

	15/12/2016
	14.419,72

	15/12/2016
	7.581,20

	29/12/2016
	219,87

	29/12/2016
	810,00

	29/12/2016
	800,00

9.3.2. Movimentação indevida da conta específica do Programa, contrariando o disposto na Resolução CD/FNDE 11/2014:
	Data
	Valor (R$) 

	05/06/2015
	6.216,65

	14/07/2015
	6.216,65

	30/07/2015
	6.216,65

	30/07/2015
	18,00

	31/08/2015
	18,00

	31/08/2015
	6.216,65

	01/10/2015
	18,00

	01/10/2015
	6.216,65

	04/11/2015
	6.216,65

	04/11/2015
	18,00

	01/12/2015
	18,00

	01/12/2015
	6.216,65

	23/12/2015
	6.216,65

	23/12/2015
	18,00

	27/12/2016
	20.000,00

	28/12/2016
	3.155,23

	29/12/2016
	84,74

	29/12/2016
	1.664,90

	29/12/2016
	6,00

9.4. aplicar à Sra. Dilcilene Guimarães de Melo Oliveira (CPF XXX.023.783-XX) a multa prevista no art. 57 da Lei 8.443/1992, c/c o art. 267 do Regimento Interno, no valor de R$ 15.000,00 (quinze mil reais) , fixando-lhe o prazo de 15 (quinze) dias, a contar da notificação, para que comprove, perante o Tribunal (art. 214, inciso III, alínea "a", do Regimento Interno) , o recolhimento da dívida aos cofres do Tesouro Nacional, atualizada monetariamente desde a data deste acórdão até a do efetivo recolhimento, se for paga após o vencimento, na forma da legislação em vigor;
9.5. aplicar ao Sr. Antônio Batista de Oliveira (CPF XXX.279.013-XX) a multa referida no art. 58, inciso I, da Lei nº 8.443, de 1992, no valor de R$ 10.000,00 (dez mil reais) , fixando-lhe o prazo de 15 (quinze) dias, a partir da notificação, para que comprove, perante o Tribunal, seu recolhimento aos cofres do Tesouro Nacional, atualizada monetariamente desde a data deste acórdão até a data do efetivo pagamento;
9.6. autorizar, desde logo, nos termos do art. 28, inciso II, da Lei 8.443/1992, a cobrança judicial das dívidas, caso não atendida a notificação;
9.7. autorizar, desde logo, caso solicitado e o processo não tenha sido remetido para cobrança judicial, o pagamento das dívidas em até 36 (trinta e seis) parcelas mensais e consecutivas, nos termos do art. 26 da Lei 8.443/1992, c/c o art. 217 do Regimento Interno/TCU, fixando-se o vencimento da primeira parcela em 15 (quinze) dias, a contar do recebimento da notificação, e o das demais a cada mês, devendo incidir sobre cada valor mensal os correspondentes acréscimos legais, na forma prevista na legislação em vigor, sem prejuízo de alertar os responsáveis de que a falta de comprovação do recolhimento de qualquer parcela implicará o vencimento antecipado do saldo devedor; 
9.8. encaminhar cópia deste acórdão ao Fundo Nacional de Desenvolvimento da Educação - FNDE e ao Procurador-Chefe da Procuradoria da República no Maranhão, este último em atenção ao § 3º do art. 16 da Lei 8.443/1992, c/c o § 7º do art. 209 do Regimento Interno do TCU, para adoção das medidas que entender cabíveis; e
9.9. notificar os responsáveis.

Tomada de contas especial instaurada em razão de omissão no dever de prestar contas de recursos transferidos ao município de Boa Vista do Gurupi/MA à conta do programa ProJovem Campo, exercício 2014.

Primeira Câmara

Município de Boa Vista do Gurupi - MA.

3. Responsáveis: Antônio Batista de Oliveira (XXX.279.013-XX) e Dilcilene Guimarães de Melo Oliveira (XXX.023.783-XX).

13.1. Ministros presentes: Walton Alencar Rodrigues (Presidente), Benjamin Zymler, Vital do Rêgo (Relator) e Jorge Oliveira.
13.2. Ministro-Substituto presente: Weder de Oliveira.

ACORDAO-COMPLETO-2568116

Acórdão 1155/2023 - Primeira Câmara

VITAL DO RÊGO

Adoto como relatório o pronunciamento da Secretaria de Controle Externo de Tomada de Contas Especial (peça 146) , a seguir transcrito, que contou com a anuência do corpo diretivo da unidade e do representante do Ministério Público junto ao TCU (peças 147 a 149) : 
INTRODUÇÃO
Cuidam os autos de tomada de contas especial instaurada pelo Fundo Nacional de Desenvolvimento da Educação - FNDE, em desfavor da Sra. Dilcilene Guimarães de Melo Oliveira, Prefeita Municipal de Boa Vista do Gurupi/MA na gestão 2013-2016, e do Sr. Antônio Batista de Oliveira, Prefeito do mesmo Município na gestão 2017-2020, ante a omissão no dever de prestar contas dos recursos repassados ao referido Município à conta do Programa Nacional de Inclusão de Jovens - TD-ProJovem Campo, no exercício de 2014.
HISTÓRICO 
Para a execução do TD-Projovem Campo/2014, que teve por objeto "Promover ações para a elevação da escolaridade, na forma de curso, para a qualificação profissional em nível inicial e a participação cidadã de jovens com idade entre dezoito e 29 anos que saibam ler e escrever, mas não tenham concluído o ensino fundamental", conforme Resolução CD/FNDE nº 11, de 16/4/2014, o FNDE repassou ao Município de Boa Vista do Gurupi/MA o valor de R$ 241.065,00, conforme Ordens Bancárias e extrato da conta específica, constantes das peças 4 e 5.
3.	O prazo para prestar contas do TD-Projovem Campo/2014 se encerrou em 8/2/2018, mas, até essa data, não fora confirmado o envio da prestação de contas para o FNDE.		
4.	O fundamento para a instauração desta tomada de contas especial, conforme apontado na Informação nº 2079/2019/SEOPC/COPRA/CGCAP/DIFIN-FNDE (peça 10) , foi, portanto, a omissão no dever legal de prestar contas dos recursos repassados no âmbito do TD-Projovem Campo/2014.
5.	Por meio dos Ofícios nº s 501E/2018-SEOPC/COPRA/CGCAP/DIFIN/FNDE e 3057/2019/SEOPC/COPRA/CGCAP/DIFIN/FNDE (peça 6) , o Órgão Instaurador notificou a Sra. Dilcilene Guimarães de Melo acerca do não envio da prestação de contas, requerendo as medidas devidas ou a devolução dos recursos, mas as referidas comunicações não foram recebidas, tendo sido publicado o Edital de Convocação nº 21, de 10/6/2019, publicado no DOU de 12/6/2019 (peça 7) ; entretanto, ela não se manifestou.
6.	Por meio do Ofício nº 502E/2018-SEOPC/COPRA/CGCAP/DIFIN/FNDE, recebido em 30/3/2018 (peças 8 e 9) , o Órgão Instaurador notificou o Sr. Antônio Batista de Oliveira acerca do não envio da prestação de contas, requerendo as providências devidas ou a devolução dos recursos, porém ele também não se manifestou.
7.	Diante do não saneamento das irregularidades apontadas e da não devolução dos recursos, instaurou-se a pertinente Tomada de Contas Especial. Dessa forma, no Relatório de TCE 101/2019  DIREC/COTCE/CGAPC/DIFIN-FNDE/MEC (peça 17) , concluiu-se que o prejuízo importaria no valor total dos recursos repassados, imputando-se a responsabilidade à Sra. Dilcilene Guimarães de Melo, Prefeita Municipal de Boa Vista do Gurupi/MA na gestão 2013-2016, e ao Sr. Antônio Batista de Oliveira, Prefeito na gestão 2017-2020 em razão da omissão no dever legar de prestar contas dos recursos repassados no âmbito do Programa TD-Projovem Campo/2014.
8.	O Relatório de Auditoria 3715/2019, da Controladoria-Geral da União (peça 19) , também chegou às mesmas conclusões. Após serem emitidos o Certificado de Auditoria, o Parecer do Dirigente de Controle Interno e o Pronunciamento Ministerial (peças 20 a 22) , o processo foi remetido a esse Tribunal.
EXAME TÉCNICO	
9.	No âmbito deste Tribunal, verificou-se que a Sra. Dilcilene Guimarães de Melo, Prefeita do município de Boa Vista do Gurupi/MA (gestão 2013-2016) , era a pessoa responsável pela aplicação e execução dos recursos federais recebidos por meio do repasse do TD-Projovem Campo/2014, considerando que as Ordens Bancárias foram liberadas em sua gestão (peça 4) , bem como que o Sr. Antônio Batista de Oliveira, Prefeito na gestão 2017-2020, era o responsável pelo envio da respectiva prestação de contas, cujo vencimento se deu durante o seu mandato. No entanto, eles não tomaram as medidas necessárias para a comprovação do regular uso dos valores públicos, sendo ambos, portanto, responsáveis nesta Tomada de Contas Especial.
10.	 Portanto, na instrução inicial, propôs-se, com a concordância do corpo diretivo (peças 27-29) , a realização da citação da Sra. Dilcilene Guimarães de Melo e da audiência do Sr. Antônio Batista de Oliveira, efetivadas, respectivamente, mediante os Ofícios 47193/2020-TCU/Seproc, recebido em 7/10/2020, e 13786/2020-TCU/Seproc, recebido em 8/5/2020, conforme peças 47 e 51 e 33 e 38.
11.	 Em 5/11/2020, o Sr. Antônio Batista de Oliveira, através de advogado legalmente constituído, conforme procuração na peça 55, apresentou suas razões de justificativa (peças 53-54) .
12.	 Já a Sra. Dilcilene Guimarães de Melo, transcorrido o prazo regimental, permaneceu silente, configurando-se a sua revelia, nos termos do art. 12, § 3º, da Lei 8.443/1992. Verificou-se que a responsável foi novamente eleita prefeita Municipal de Boa Vista do Gurupi/MA, desta feita, para a gestão 2021-2024.
13.	 Na instrução de peça 59, promoveu-se a análise das razões de justificativa apresentadas pelo Sr. Antônio Batista de Oliveira, tendo sido constatado que não haviam sido trazidos aos autos elementos que comprovassem a impossibilidade de ele se desincumbir do seu dever de apresentar a prestação de contas no prazo devido, razão por que se entendeu que suas razões de justificativa não mereciam ser acatadas.
14.	 Propôs-se, assim, com a concordância do corpo técnico (peças 60-61) , que as contas de ambos os gestores fossem julgadas irregulares, condenando-se a Sra. Dilcilene Guimarães de Melo ao recolhimento do débito apurado e à multa prevista no art. 57 da Lei 8.443/1992, e o Sr. Antônio Batista de Oliveira à multa prevista no art. 58, inciso I, da mesma Lei, tendo o d. representante do MP/TCU manifestado-se de acordo com a referida proposta em seu Parecer (peça 62) .
15.	 Ocorre que, em 13/9/2021, a Sra. Dilcilene Guimarães de Melo apresentou, através de seu advogado (procuração à peça 66) , o expediente de peça 63, afirmando que "deixou todas as informações disponíveis para a equipe de seu sucessor quando encerrou seu mandato, e não havia sido intimada para prestar contas ou para prestar qualquer esclarecimento acerca dos fatos, seja pelo FNDE ou pela Prefeitura de Boa Vista do Gurupi", mas que, tão logo "tomou conhecimento da sua pendência e obteve os meios necessários", prestou as contas, conforme comprova o protocolo que junto em anexo à petição.
16.	 Alegou também que foi notificada pelo FNDE por meio de único ofício encaminhado ao endereço da requerida no início de 2019, o qual sequer registrou tentativa de entrega, tendo sido devolvido ao remetente com indicação "não procurado" após permanecer à disposição para retirada na agência dos correios. A notificação, a rigor, teria ocorrido na forma editalícia, em 11/06/2019, no Diário Oficial da União - DOU, por supostamente se tratar a requerida de pessoa "residente em local incerto e não sabido", o que não corresponde aos fatos, já que reside no mesmo local há mais de 20 anos, sendo, ademais, pessoa pública, conhecida de todos na cidade.
17.	 Aduziu que o sistema para recebimento das prestações de contas, via SiGPC, foi aberto pelo FNDE apenas no final de 2017, ou seja, anos após a liberação dos recursos e 14 meses após o encerramento de seu mandato, cabendo ao prefeito sucessor adotar as providências necessárias para prestação de contas, nos termos da súmula nº 230 do TCU.
18.	 Por derradeiro, afirmou que os "recursos recebidos para execução do programa foram aplicados integralmente em suas finalidades legais, destinados ao pagamento de servidores que atuaram na sua execução, como demonstram os extratos de movimentação da conta vinculada ao programa", esclarecendo ainda que a "necessidade de transferência dos valores da conta específica para a conta da prefeitura denominada FOPAG era imperativo operacional, uma vez que as demais contas não podiam - por limitações operacionais bancárias - ser utilizadas para débito de remessas bancárias de folhas de pagamento dos servidores, que são realizadas no Banco Bradesco", e que "não há qualquer irregularidade ou indício de malversação de recursos por tal prática, apenas desconhecimento pelo FNDE da realidade enfrentada pelos gestores locais, conforme determinada o artigo 22 da Lei de Introdução às Normas do Direito Brasileiro (LINDB) ".
19.	 Anexou a seguinte documentação (peças 64-72) :
19.1. Registro do envio da prestação de contas do Projovem Campo/2014 no SIGPC, por ela realizado em 12/9/2021;
19.2. Demonstrativo de Execução Físico-Financeira dos recursos;
19.3. Informação, no site do FNDE, de que a previsão para o envio da prestação de contas do programa no SIGPC deveria estar disponível a partir de 10/12/2017, com o prazo final de 60 dias após a abertura do sistema para envio;
19.4. Resolução nº 11, de 16/04/2014, relativa ao Projovem Campo/2014, e Resolução nº 8, de 13/7/2017, que ampliou o prazo para o envio das prestações de contas do Projovem Urbano e Projovem Campo;
19.5. Petição requerendo a retirada de pauta dos autos da sessão de julgamento na data de 14/09/2021, em razão de juntada de prestação de contas e de novos documentos.
20.	 Em Despacho de peça 73, o Relator Exmo. Sr. Ministro Vital do Rêgo restituiu os autos à SecexTCE "para que diligencie ao FNDE sobre a comprovação dos recursos repassados no âmbito do ProJovem Campo, no exercício de 2014, e encaminhe nova proposta de mérito a este gabinete, por meio do Ministério Público junto ao TCU".
21.	Por sua vez, por meio do Ofício nº 25668/2021/Dimoc/Cotce/Cgapc/Difin-FNDE (peça 74) , o FNDE informou que "foi apresentada no âmbito desta Autarquia documentação a título de prestação de contas intempestiva do TD - Projovem Campo - Ciclo 2014. Tendo em vista que o Processo de TCE encontra-se no âmbito desse Tribunal de Contas sem deliberação, conforme consulta ao sítio eletrônico do TCU, enviamos cópia da documentação recebida, informando que a mesma será objeto de Nota Técnica por parte desta Autarquia, a ser encaminhada ao TCU, em atendimento ao disposto no Acórdão 1580/2008-TCU-Primeira Câmara e, de acordo com a Portaria Interministerial n° 424, de 30/12/2016".
22.	 Assim, em cumprimento ao Despacho do Relator, propôs-se (peças 75-77) a realização de diligência ao FNDE, de modo a obter cópia do posicionamento a ser adotado pela Autarquia em face da entrega de documentação intempestiva, acompanhada de informações sobre a pertinência e a possibilidade de os documentos oferecidos servirem de subsídio ao exame de mérito por parte do TCU, promovida mediante Ofício 59655/2021-TCU/Seproc, recebido em 4/11/2021 (peças 78-79) .
23.	 Em resposta, o FNDE enviou o Ofício nº 33763/2021/Dimoc/Cotce/Cgapc/Difin-FNDE, e posteriormente, o Ofício nº 33640/2021/Diade/Cgapc/Difin-FNDE (peças 80-83) , com as informações examinadas a seguir.
Informações encaminhadas pelo FNDE
24.	 O FNDE encaminhou "cópia da Nota Técnica nº 2664695/2021/DAESP/COPRA-CGAPC/DIFIN, subsidiada pela Nota Técnica nº 100/2021/COEJA/DPD/SEB/SEB (SEI 2601927) , pertinente à análise da documentação recebida dos recursos repassados por este Fundo Nacional de Desenvolvimento da Educação - FNDE à Prefeitura Municipal de Boa Vista do Gurupi/MA, à conta do Programa Nacional de Inclusão de Jovens (Projovem Campo - Saberes da Terra) Edição: 2014", onde manifesta-se "pela insuficiência da documentação apresentada para fins de prestação de contas, tendo em vista o exposto no item 7".
 Segue abaixo o teor do item 7 da Nota Técnica nº 2664695/2021-DAESP/COPRA-CGAPC/DIFIN, referentes à análise realizada pelas áreas técnica e financeira, respectivamente (peça 82) :
7. CONSIDERAÇÕES QUANTO À EXECUÇÃO FINANCEIRA
7.1. Após a análise técnica, os autos foram restituídos a esta Coordenação de Acompanhamentos de Prestação de Contas de Programas Educacionais (COPRA) em decorrência da apresentação de documentação intempestiva a título de prestação de contas.
7.2. No caso ora em análise, a entidade, considerando-se a resposta intempestiva, atendeu aos requisitos estabelecidos na Resolução CD/FNDE nº 2/2012 e na Resolução CD/FNDE nº  11/2014.
7.3. Após a análise dos autos da prestação de contas do Projovem Campo, edição 2014, foram constatadas as ocorrências a seguir:
7.3.1. Constam no extrato bancário da conta específica do programa pagamentos que não foram declarados na Relação de Pagamentos, não tendo sido encaminhados outros documentos comprobatórios das despesas em questão, o que impossibilita atestar a boa e regular aplicação dos recursos no objeto do programa. Constatação: Prejuízo. 
Despesas impugnadas
	Data*
	Documento
	Histórico
	Prejuízo ao erário (R$) 

	06/12/2016
	120.601
	TED TRANSF.ELETR.DISPONIVEL
	26.002,35

	06/12/2016
	120.601
	TED TRANSF.ELETR.DISPONIVEL
	39.003,60

	06/12/2016
	120.601
	TED TRANSF.ELETR.DISPONIVEL
	38.005,65

	15/12/2016
	121.501
	TED TRANSF.ELETR.DISPONIVEL
	14.419,72

	15/12/2016
	121.502
	TED TRANSF.ELETR.DISPONIVEL
	7.581,20

	16/12/2016
	121.601
	TED TRANSF.ELETR.DISPONIVEL
	11.406,82

	29/12/2016
	661.735.000.021.982
	TRANSFERÊNCIA ON LINE
	219,87

	29/12/2016
	122.905
	EMISSÃO DE DOC
	810,00

	29/12/2016
	122.906
	EMISSÃO DE DOC
	800,00

		Total
		138.249,21

 (*) O apontamento importa na conclusão pela impugnação das despesas não comprovadas e a data de cobrança do débito tem como referência a data da despesa realizada, conforme extrato bancário, em atenção ao inciso II do art. 9º da Instrução Normativa - TCU nº 71, de 2012.
Providências a serem adotadas: apresentar documentação comprobatória da despesa realizada e do pagamento efetuado ao beneficiário, ou recolher o valor, devidamente atualizado e acrescido dos juros legais, a contar das datas acima identificadas.
7.3.2. Foi possível verificar nos extratos bancários que houve movimentação financeira 'a débito' da conta específica do programa para outras contas da própria entidade, contrariando o disposto na Resolução CD/FNDE nº 11/2014, rompendo o nexo de causalidade entre as despesas realizadas e os respectivos beneficiários do recurso. Constatação: Prejuízo.
Despesas impugnadas
	Data*
	Documento
	Histórico
	Prejuízo ao erário (R$) 

	05/06/2015
	60.501
	TED Transf.Eletr.Disponiv
	6.216,65

	14/07/2015
	71401
	TED Transf.Eletr.Disponiv
	6.216,65

	30/07/2015
	73.001
	TED Transf.Eletr.Disponiv
	6.216,65

	30/07/2015
	73.002
	Emissão de DOC
	18,00

	31/08/2015
	83.101
	Emissão de DOC
	18,00

	31/08/2015
	83.102
	TED Transf.Eletr.Disponiv
	6.216,65

	01/10/2015
	100.101
	Emissão de DOC
	18,00

	01/10/2015
	100.102
	TED Transf.Eletr.Disponiv
	6.216,65

	04/11/2015
	110.401
	TED Transf.Eletr.Disponiv
	6.216,65

	04/11/2015
	110.402
	Emissão de DOC
	18,00

	01/12/2015
	120.101
	Emissão de DOC
	18,00

	01/12/2015
	120.102
	TED Transf.Eletr.Disponiv
	6.216,65

	23/12/2015
	122.301
	TED Transf.Eletr.Disponiv
	6.216,65

	23/12/2015
	122.302
	Emissão de DOC
	18,00

	26/02/2016
	22.601
	TED Transf.Eletr.Disponiv
	5.576,33

	29/02/2016
	22.901
	TED Transf.Eletr.Disponiv
	5.576,33

	29/02/2016
	22.902
	Emissão de DOC
	15,00

	31/03/2016
	33.101
	TED Transf.Eletr.Disponiv
	6.385,93

	31/03/2016
	33.102
	Emissão de DOC
	18,00

	29/04/2016
	42.901
	TED Transf.Eletr.Disponiv
	6.385,93

	29/04/2016
	42.902
	Emissão de DOC
	18,00

	31/08/2016
	83101
	TED Transf.Eletr.Disponiv
	4.988,68

	03/10/2016
	100.301
	TED Transf.Eletr.Disponiv
	6.978,08

	03/10/2016
	100.302
	Emissão de DOC
	18,00

	27/12/2016
	122.701
	TED Transf.Eletr.Disponiv
	20.000,00

	28/12/2016
	122.801
	TED Transf.Eletr.Disponiv
	3.155,23

	29/12/2016
	661.735.000.014.252
	Transferência on line
	84,74

	29/12/2016
	122.903
	TED Transf.Eletr.Disponiv
	1.664,90

	29/12/2016
	122.904
	TED Transf.Eletr.Disponiv
	6,00

		Total
		110.712,35

 (*) O apontamento importa na conclusão pela impugnação das despesas não comprovadas e a data de cobrança do débito tem como referência a data da despesa realizada, conforme extrato bancário, em atenção ao inciso II do art. 9º da Instrução Normativa - TCU nº 71, de 2012.
Providências a serem adotadas: apresentar documentação comprobatória da despesa realizada e do pagamento efetuado ao beneficiário, ou recolher o valor, devidamente atualizado e acrescido dos juros legais, a contar das datas acima identificadas.
7.4. Assim, diante de todo o exposto nesta Nota Técnica, relacionamos, a seguir, a fim de subsidiar a Matriz de Responsabilização, a responsável e os dados inerentes às ocorrências causadoras de prejuízos ao erário federal:
	Responsável
	Período de Gestão
	Ocorrência
	Valor principal do débito
	Data inicial do débito

	Dilcilene Guimarães de Melo
	10/10/2013 a 31/12/2016
	Despesas não comprovadas em razão da não conciliação financeira 
	Ver subitem 7.3.1
	Ver subitem 7.3.1

	Dilcilene Guimarães de Melo
	10/10/2013 a 31/12/2016
	Movimentação indevida da conta específica do Programa
	Ver subitem 7.3.2
	Ver subitem 7.3.2

8. CONCLUSÃO
8.1. Diante do exposto, esta Autarquia manifesta-se pela insuficiência da documentação apresentada para fins de prestação de contas, tendo em vista o exposto no item 7.
26.	 Permaneceu, portanto, a situação de irregularidade dos recursos repassados ao Município de Boa Vista do Gurupi/MA, à conta do Projovem Campo - Saberes da Terra, no exercício de 2014, ante as irregularidades acima apontadas.
27.	 Uma vez que a citada Nota Técnica nº 2664695/2021/DAESP/COPRA/CGAPC-DIFIN trouxe impugnações, no tocante à execução dos recursos do Programa, que extrapolavam a omissão inicial que justificou a citação e audiência dos responsáveis, considerou-se, assim, que essas novas impugnações não deveriam ser agrupadas sob a descrição genérica de "não comprovação da boa e regular aplicação dos recursos transferidos", mesmo porque alteravam o valor do débito apurado. 
 Portanto, com vistas a garantir a plenitude do exercício do contraditório, entendeu-se, na última instrução (peça 85) , que a análise das irregularidades veiculadas na Nota Técnica nº  2664695/2021/DAESP/COPRA/CGAPC/DIFIN deveria ensejar a instauração de novo contraditório da Sra. Dilcilene Guimarães de Melo Oliveira, promovendo-se sua citação, nestes termos:
 Realizar a citação, com fundamento nos arts. 10, § 1º, e 12, incisos I e II, da Lei 8.443/1992 c/c o art. 202, incisos I e II, do RI/TCU, para que, no prazo de quinze dias, a responsável abaixo indicado, em decorrência da conduta praticada, apresente alegações de defesa e/ou recolha, aos cofres especificados, a quantia abaixo indicada, atualizada monetariamente a partir da respectiva data até o efetivo recolhimento, abatendo-se na oportunidade a quantia eventualmente ressarcida, na forma da legislação em vigor, que geraram a irregularidade demonstrada a seguir:
Débito relacionado somente à responsável Dilcilene Guimarães de Melo (CPF: XXX.023.783-XX) , Prefeita Municipal de Boa Vista do Gurupi/MA, no período de 1/1/2013 a 31/12/2016 e de 2021/2024 (atual) , na condição de gestora dos recursos.
Irregularidades: Despesas não comprovadas em razão da não conciliação financeira e movimentação indevida da conta específica do Programa.
Evidências das irregularidades: Nota Técnica nº 2664695/2021/DAESP/COPRA/CGAPC-DIFIN (peça 82) .
Normas infringidas: art. 10, § 2º, da Resolução CD/FNDE nº 11, de 16 de abril de 2014.
Cofre credor: Fundo Nacional de Desenvolvimento da Educação.
Condutas: realizar pagamentos que não foram declarados na Relação de Pagamentos, não tendo sido encaminhados outros documentos comprobatórios das despesas em questão, e movimentação financeira "a débito" da conta específica do Programa para outras contas da própria entidade, impossibilitando atestar a boa e regular aplicação dos recursos no objeto do programa
Nexo de causalidade: a realização de pagamentos não declarados na Relação de Pagamentos e a movimentação indevida da conta específica do Programa, contrariando o disposto na Resolução CD/FNDE nº 11/2014, causaram prejuízo ao erário.
Culpabilidade: não há excludentes de ilicitude, de culpabilidade e de punibilidade, sendo razoável supor que o responsável tinha consciência da ilicitude de sua conduta; era exigível conduta diversa da praticada.
Pagamentos não declarados:
	Data
	Valor (R$) 

	06/12/2016
	26.002,35

	06/12/2016
	39.003,60

	06/12/2016
	38.005,65

	15/12/2016
	14.419,72

	15/12/2016
	7.581,20

	16/12/2016
	11.406,82

	29/12/2016
	219,87

	29/12/2016
	810,00

	29/12/2016
	800,00

Movimentação indevida da conta específica:
	Data
	Valor (R$) 

	05/06/2015
	6.216,65

	14/07/2015
	6.216,65

	30/07/2015
	6.216,65

	30/07/2015
	18,00

	31/08/2015
	18,00

	31/08/2015
	6.216,65

	01/10/2015
	18,00

	01/10/2015
	6.216,65

	04/11/2015
	6.216,65

	04/11/2015
	18,00

	01/12/2015
	18,00

	01/12/2015
	6.216,65

	23/12/2015
	6.216,65

	23/12/2015
	18,00

	26/02/2016
	5.576,33

	29/02/2016
	5.576,33

	29/02/2016
	15,00

	31/03/2016
	6.385,93

	31/03/2016
	18,00

	29/04/2016
	6.385,93

	29/04/2016
	18,00

	31/08/2016
	4.988,68

	03/10/2016
	6.978,08

	03/10/2016
	18,00

	27/12/2016
	20.000,00

	28/12/2016
	3.155,23

	29/12/2016
	84,74

	29/12/2016
	1.664,90

	29/12/2016
	6,00

Informar à responsável que, caso venha a ser condenada pelo Tribunal, os débitos ora apurados serão acrescidos de juros de mora, nos termos do § 1º do art. 202 do RI/TCU;
Esclarecer à responsável, em obediência ao art. 12, § 2º, da Lei 8.443/1992, e ao art. 12, inciso VI, da Resolução TCU 170/2004, que o recolhimento tempestivo do débito somente saneará o processo caso seja reconhecida a sua boa-fé e não se constate outra irregularidade nas contas; 
Encaminhar cópia da presente instrução à responsável, a fim de subsidiar a apresentação de suas alegações de defesa e/ou razões de justificativa;
Esclarecer à responsável, em obediência ao art. 12, § 3º, da Lei 8.443/1992, e ao art. 12, inciso VII, da Resolução TCU 170/2004, que o não atendimento à citação ou à audiência implicará revelia, para todos os efeitos, dando-se prosseguimento ao processo.
 Em cumprimento ao pronunciamento da Unidade (peça 87) , promoveu-se sua citação por intermédio do Ofício 11255/2022-TCU/Seproc, recebido em 4/4/2022 (peças 91-92) , tendo a responsável apresentado em 19/4/2022, através de seu advogado legalmente constituído, suas novas alegações de defesa, presentes à peça 93, acompanhadas da documentação de peças 94-141, a seguir analisadas.
Novas alegações de defesa da Sra. Dilcilene Guimarães de Melo Oliveira
 Afirma, em síntese, que está juntando "cópia da prestação de contas enviada ao FNDE, referente ao programa, TD-PROJOVEM CAMPO2014, cuja vigência correspondeu ao período de 23/09/2014 a 23/09/2017", requerendo, assim, "sejam acatados os argumentos já apresentados, com o arquivamento do presente procedimento".
 A documentação por ela anexada compõe-se dos seguintes elementos:
28.1. Extratos bancários fornecidos pelo Banco Bradesco, referente à conta corrente 0008320-8, Agência 1772, de titularidade da Prefeitura Municipal de Boa Vista do Gurupi/MA, no período de 24/09/2015 a 24/09/2017, onde a própria defesa destacou as seguintes operações (peças 94 e 97) :
	Data
	Lançamento
	Histórico
	Valor (R$) 

	26/2/2016
	Pagamento funcionários
	TED
	5.576,63

	29/2/2016
	Crédito automático
	DOC
	15,00

	29/2/2016
	Pagamento funcionários
	TED
	5.576,63

	31/3/2016
	Crédito automático
	DOC
	15,00

	31/3/2016
	Pagamento funcionários
	TED
	6.385,93

	29/4/2016
	Pagamento funcionários
	TED
	6.385,93

	31/8/2016
	Pagamento funcionários
	TED
	4.988,68

	3/10/2016
	Crédito automático
	DOC
	18,00

	3/10/2016
	Pagamento funcionários
	TED
	6.978,08

28.2. Folhas de Pagamento dos empregados do Projovem Campo, no período de maio/2015 a 10/2016 (peças 95-96 e 98-110) ;
28.3. Relatório de Pagamentos Efetuados, Relatório de Execução Física e Demonstrativo da Execução Financeira (Receita e Despesa) do TD-PROJOVEM CAMPO/2014 (peça 111) ;
28.4. Notas fiscais emitidas pela empresa F. Ferreira Júnior Comércio e Serviços - ME (peças 112-114) :
	NF/Data
	Produto
	Valor (R$) 

	699, de 9/12/2016
	Material escolar
	11.406,82

	682, de 16/11/2016
	Material escolar
	39.003,60

	684, de 16/11/2016
	Material escolar
	38.005,65

28.5. Extratos bancários da conta específica do Programa: Banco do Brasil, Agência 1735-3, Conta 34741-8, no período de setembro/2014 a dezembro/2016 (peças 115-141) .
Análise das novas alegações de defesa da Sra. Dilcilene Guimarães de Melo Oliveira
 As novas alegações de defesa da Sra. Dilcilene Guimarães de Melo Oliveira devem ser parcialmente acolhidas, pelos motivos a seguir expostos.
 Apesar de não ter se manifestado explicitamente sobre as irregularidades apontadas na citação, quais sejam, (i) realização de pagamentos não declarados na Relação de Pagamentos e (ii)  movimentação indevida da conta específica do Programa, contrariando o disposto na Resolução CD/FNDE nº 11/2014, a documentação anexada logrou comprovar parte das despesas impugnadas, afastando o débito delas decorrente, como segue:
28.6. Os extratos bancários do Bradesco, às peças 94 e 97, comprovaram o pagamento da folha de funcionários do Programa nos valores e datas constantes da tabela abaixo reproduzida, sendo possível estabelecer o nexo causal entre tais despesas e os beneficiários do recurso:
	Data
	Lançamento
	Histórico
	Valor (R$) 

	26/2/2016
	Pagamento funcionários
	TED
	5.576,63

	29/2/2016
	Crédito automático
	DOC
	15,00

	29/2/2016
	Pagamento funcionários
	TED
	5.576,63

	31/3/2016
	Crédito automático
	DOC
	15,00

	31/3/2016
	Pagamento funcionários
	TED
	6.385,93

	29/4/2016
	Pagamento funcionários
	TED
	6.385,93

	31/8/2016
	Pagamento funcionários
	TED
	4.988,68

	3/10/2016
	Crédito automático
	DOC
	18,00

	3/10/2016
	Pagamento funcionários
	TED
	6.978,08

28.7. As Notas Fiscais presentes nas peças 112-114, e o Relatório de Pagamentos Efetuados, presente na peça 111, comprovaram o pagamento de parte das despesas efetuadas com recursos da conta específica, impugnadas pelo FNDE em razão de não terem sido declarados na Relação de Pagamentos da respectiva prestação de contas:
	NF/Data
	Produto
	Valor (R$) 

	699, de 9/12/2016
	Material escolar
	11.406,82

	682, de 16/11/2016
	Material escolar
	39.003,60

	684, de 16/11/2016
	Material escolar
	38.005,65

 Cumpre destacar que a comprovação do pagamento da folha de funcionários mencionada no subitem 33.1 acima evidencia-se ante a verificação da correspondência entre os recursos da conta específica que foram transferidos para a conta do Bradesco, nos valores e períodos em que foram utilizados no pagamento de tal despesa, conforme folhas de funcionários presentes nas peças 95-96, 100, 101, 103 e 108.
 Quanto ao restante dos valores impugnados, verifica-se o seguinte:
28.8. No item 7.3.1 da Nota Técnica nº 2664695/2021-DAESP/COPRA/CGAPC/DIFIN, que apontou os pagamentos constantes do extrato bancário da conta específica do programa (Conta 34741-8, Agência 1735-3, Banco do Brasil) não declarados na Relação de Pagamentos nem comprovados através de documentos, com exceção daqueles referidos no item 33.2 acima, permanecem sem comprovação:
	Data
	Valor (R$) 

	06/12/2016
	26.002,35

	15/12/2016
	14.419,72

	15/12/2016
	7.581,20

	29/12/2016
	219,87

	29/12/2016
	810,00

	29/12/2016
	800,00

28.9. No item 7.3.2. da referida Nota Técnica, permanecem sem comprovação os seguintes valores, tendo em vista que, apesar do envio das folhas de pagamento dos funcionários, o nexo de causalidade entre tais despesas e os respectivos beneficiários só poderia ser estabelecido com os dados constantes no extrato bancário da outra conta movimentada, qual seja, Conta 0008320-8, Agência 1772, Bradesco, o que não ocorreu:
	Data
	Valor (R$) 

	05/06/2015
	6.216,65

	14/07/2015
	6.216,65

	30/07/2015
	6.216,65

	30/07/2015
	18,00

	31/08/2015
	18,00

	31/08/2015
	6.216,65

	01/10/2015
	18,00

	01/10/2015
	6.216,65

	04/11/2015
	6.216,65

	04/11/2015
	18,00

	01/12/2015
	18,00

	01/12/2015
	6.216,65

	23/12/2015
	6.216,65

	23/12/2015
	18,00

	27/12/2016
	20.000,00

	28/12/2016
	3.155,23

	29/12/2016
	84,74

	29/12/2016
	1.664,90

	29/12/2016
	6,00

 Desse modo, propõe-se que as contas da Sra. Dilcilene Guimarães de Melo Oliveira sejam julgadas irregulares, condenando-a ao recolhimento do débito ora apurado e à multa prevista no art. 57 da Lei 8.443/1992.
Análise das razões de justificativa do Sr. Antônio Batista de Oliveira
 Primeiramente, cumpre registrar que a prestação de contas dos recursos sob exame foi encaminhada em 12/9/2021 pela Sra. Dilcilene Guimarães de Melo Oliveira, e não pelo Sr. Antônio Batista de Oliveira, a quem cabia fazê-lo pelo fato de tal obrigação recair no seu mandato (peça 74) . Ademais, verifica-se que ele não adotou medidas efetivas de maneira a evidenciar a impossibilidade de prestar contas, na forma e prazo devidos. Nesse quadro, ante a ausência de transição de governo, não há como saber se a gestora, Sra. Dilcilene Guimarães de Melo, realmente não disponibilizou os documentos necessários para que o sucessor pudesse prestar contas ou se a gestora, ao assumir novo mandato, encontrou a documentação nos arquivos da Prefeitura e, por isso, conseguiu apresentar a prestação de contas, ainda que a destempo.
 Fato é que a obrigação primária de prestar contas era do gestor que estava à frente da chefia do Poder Executivo municipal quando do vencimento do prazo para cumprir tal obrigação, no caso, o Sr. Antônio Batista de Oliveira. Contudo, ele não se desincumbiu desse dever, tampouco conseguiu justificar a impossibilidade de fazê-lo, por meio de demonstrações concretas de ações voltadas à obtenção da documentação necessária à prestação de contas. 
 Existe uma responsabilidade precípua do administrator que deixa a chefia do Executivo municipal de constituir comissão de transição de governo, com o objetivo justamente de fornecer à nova gestão eleita todos os documentos e informações sobre os repasses federais pendentes de prestação de contas, exigindo da nova administração, de forma acautelatória, recibo ou documento equivalente de entrega da documentação relativa às transferências pendentes de prestação de contas, o que não se verificou no caso concreto.
 Assim, ratificando o exame procedido na instrução anterior de peça 59, entende-se que suas razões de justificativa não devem ser acatadas, julgando-se suas contas como irregulares e aplicando-se lhe a multa prevista no art. 58 da Lei 8.443/1992.
Da análise da pretensão punitiva
 O instituto da prescrição da pretensão de ressarcimento ao erário, com base em decisão de tribunal de contas, é tema que vem sendo recentemente debatido no meio jurídico, e, no tocante ao entendimento proferido pelo Supremo Tribunal Federal, no julgamento do RE 636.886 (tema 899) , cabe assinalar que a decisão do STF alcança tão somente a fase judicial de título extrajudicial, não atingindo os processos de controle externo em tramitação no TCU, conforme orientação sufragada pelo Acórdão 6589/2020-TCU-Segunda Câmara, da relatoria do Ministro Raimundo Carreiro.
 Aliás, da ementa do julgado do STF constou que:
"A pretensão de ressarcimento ao erário em face de agentes públicos reconhecida em acórdão de Tribunal de Contas prescreve na forma da Lei 6.830/1980 (Lei de Execução Fiscal) ".
 Portanto, até o trânsito em julgado do acórdão condenatório do TCU, permanece imprescritível a pretensão de ressarcimento ao erário decorrente da instauração da tomada de contas especial, conforme Enunciado da Súmula 282 do TCU ("As ações de ressarcimento movidas pelo Estado contra os agentes causadores de danos ao erário são imprescritíveis") .
 Dessa forma, identificado danos ao erário, deve-se instaurar e julgar o processo de tomada de contas especial para responsabilizar seus agentes causadores, respeitando o direito ao contraditório e à ampla defesa, independentemente de quando ocorreram os atos impugnados.
 Já a pretensão punitiva, conforme Acórdão 1441/2016-TCU-Plenário, que uniformizou a jurisprudência acerca dessa questão, subordina-se ao prazo geral de prescrição indicado no art. 205 do Código Civil, que é de 10 anos, contado da data de ocorrência da irregularidade sancionada, nos termos do art. 189 do Código Civil, sendo este prazo interrompido pelo ato que ordenar a citação, a audiência ou a oitiva do responsável. Conforme o mesmo Acórdão, a ocorrência desta espécie de prescrição será aferida, independentemente de alegação da parte, em cada processo no qual haja intenção de aplicação das sanções previstas na Lei 8.443/1992.
 Considerando que o ato imputado foi a não comprovação regular da aplicação dos recursos transferidos ao Município por meio do Programa Nacional de Inclusão de Jovens - TD-Projovem Campo, no exercício de 2014, o início da contagem do prazo prescricional deverá coincidir com o final do prazo fixado para a apresentação da prestação de contas, que, no presente caso, ocorreu em 8/2/2018. Sendo assim, em razão de não ter transcorrido mais de 10 anos entre esta data e a data do ato que ordenou a citação (2/4/2020 - peça 29) , constata-se que não ocorreu a prescrição da pretensão punitiva.
 Dessa forma, os responsáveis devem ter suas contas julgadas irregulares, condenando a Sra. Dilcilene Guimarães de Melo Oliveira ao recolhimento do débito apurado e à multa prevista no art. 57 da Lei 8.443/1992, e o Sr. Antônio Batista Oliveira apenas ao recolhimento da multa prevista no art. 58 da Lei 8.443/1992
CONCLUSÃO
 A partir dos elementos constantes dos autos, foi possível verificar que os recursos repassados ao Município de Boa Vista do Gurupi/MA, por força do Programa Nacional de Inclusão de Jovens - TD-ProJovem Campo, no exercício de 2014, não tiveram sua boa e regular aplicação comprovada, inicialmente em razão da omissão no dever de prestar contas, e, após análise de documentação apresentada a destempo, ante irregularidades na comprovação da execução dessas verbas federais.
 Verificou-se que a Sra. Dilcilene Guimarães de Melo Oliveira, prefeita municipal na gestão 2013-2016, era a pessoa responsável pela gestão e execução dos recursos federais recebidos, e que o Sr. Antônio Batista Oliveira, prefeito na gestão 2017-2020, era o responsável por apresentar a respectiva prestação de contas, tendo o seu prazo final expirado em 8/2/2018. 
 Realizada a citação e a audiência dos responsáveis, o Sr. Antônio Batista Oliveira argumentou, em síntese (peça 53) , que os recursos "foram recebidos e geridos durante a gestão da então Prefeita Dilcilene Guimarães de Melo", e que, ao assumir a Administração Municipal, "não foi encontrado nos prédios do Município qualquer prestação de contas ou documentos, referente ao Programa Nacional de Inclusão de Jovens - TD ProJovem Campo, exercício de 2014, o que obrigou o Município a ajuizar a competente Ação de Improbidade Administrativa c/c Ressarcimento de Danos perante a Justiça Federal", em desfavor da ex-prefeita Municipal, Dilcilene Guimarães de Melo Oliveira, cuja cópia anexou à peça 54.
 Já a Sra. Dilcilene Guimarães de Melo Oliveira, atual Prefeita de Boa Vista do Gurupi/MA, alegou, em suma, que "deixou todas as informações disponíveis para a equipe de seu sucessor quando encerrou seu mandato, e não havia sido intimada para prestar contas ou para prestar qualquer esclarecimento acerca dos fatos, seja pelo FNDE ou pela Prefeitura de Boa Vista do Gurupi", mas que, tão logo "tomou conhecimento da sua pendência e obteve os meios necessários", prestou as contas, conforme comprova o protocolo anexo (peças 63-72) .
 Por sua vez, o FNDE informou que "foi apresentada no âmbito desta Autarquia documentação a título de prestação de contas intempestiva do TD - Projovem Campo - Ciclo 2014. Tendo em vista que o Processo de TCE encontra-se no âmbito desse Tribunal de Contas sem deliberação, conforme consulta ao sítio eletrônico do TCU, enviamos cópia da documentação recebida, informando que a mesma será objeto de Nota Técnica por parte desta Autarquia, a ser encaminhada ao TCU, em atendimento ao disposto no Acórdão 1580/2008-TCU-Primeira Câmara e, de acordo com a Portaria Interministerial n° 424, de 30/12/2016" (peça 74) .
 Referida documentação foi submetida à análise do FNDE, que emitiu a Nota Técnica nº  2664695/2021/DAESP/COPRA/CGAPC, manifestando-se "pela insuficiência da documentação apresentada para fins de prestação de contas, tendo em vista o exposto no item 7", apontando as seguintes irregularidades: despesas não comprovadas e movimentação indevida da conta específica do Programa.
 Realizada nova citação da Sra. Dilcilene Guimarães de Melo Oliveira, ela apresentou alegações de defesa que lograram afastar apenas parte do débito que lhe foi imputado, devendo suas contas serem julgadas irregulares, condenando-a ao recolhimento do débito ora apurado e à multa prevista no art. 57 da Lei 8.443/1992.
 No que se refere ao Sr. Antônio Batista Oliveira, suas razões de justificativa devem ser rejeitadas, julgando-se suas contas como irregulares e aplicando-se lhe a multa prevista no art. 58 da Lei 8.443/1992, tendo em vista que não conseguiu justificar a impossibilidade de apresentar a devida prestação de contas, por meio de demonstrações concretas de ações voltadas à obtenção da documentação necessária para tanto.
PROPOSTA DE ENCAMINHAMENTO
56. Diante do exposto, submetem-se os presentes autos à consideração superior, propondo-se: 
a)	acolher parcialmente as alegações de defesa da Sra. Dilcilene Guimarães de Melo Oliveira (CPF XXX.023.783-XX) , Prefeita Municipal de Boa Vista do Gurupi/MA na gestão 2013-2016;
b)	rejeitar as razões de justificativa apresentadas pelo Sr. Antônio Batista de Oliveira (CPF XXX.279.013-XX) , Prefeito Municipal de Boa Vista do Gurupi/MA na gestão 2017-2020;
c)	julgar irregulares, nos termos arts. 1º, inciso I, 16, inciso III, alíneas "b" e "c", da Lei 8.443/1992 c/c os arts. 19 e 23, inciso III, da mesma Lei, e com os arts. 1º, inciso I, 209, I, 210 e 214, inciso III, do Regimento Interno, as contas da Sra. Dilcilene Guimarães de Melo Oliveira (CPF XXX.023.783-XX) , condenando-a ao pagamento das quantias a seguir especificadas, atualizadas monetariamente e acrescidas dos juros de mora, calculados a partir das datas discriminadas até a efetiva quitação do débito, fixando-lhes o prazo de 15 (quinze) dias para que comprove, perante o Tribunal, o recolhimento da referida quantia aos cofres do FNDE, nos termos do art. 23, inciso III, alínea "a", da citada Lei c/c o art. 214, inciso III, alínea "a", do Regimento Interno, ante a não comprovação da boa e regular aplicação de parte dos recursos repassados ao Município de Boa Vista do Gurupi/MA pelo Programa TD-Projovem Campo/2014:
c.1. Despesas não comprovadas em razão da não conciliação financeira:
	Data
	Valor (R$) 

	06/12/2016
	26.002,35

	15/12/2016
	14.419,72

	15/12/2016
	7.581,20

	29/12/2016
	219,87

	29/12/2016
	810,00

	29/12/2016
	800,00

c.2. Movimentação indevida da conta específica do Programa, contrariando o disposto na Resolução CD/FNDE nº 11/2014:
	Data
	Valor (R$) 

	05/06/2015
	6.216,65

	14/07/2015
	6.216,65

	30/07/2015
	6.216,65

	30/07/2015
	18,00

	31/08/2015
	18,00

	31/08/2015
	6.216,65

	01/10/2015
	18,00

	01/10/2015
	6.216,65

	04/11/2015
	6.216,65

	04/11/2015
	18,00

	01/12/2015
	18,00

	01/12/2015
	6.216,65

	23/12/2015
	6.216,65

	23/12/2015
	18,00

	27/12/2016
	20.000,00

	28/12/2016
	3.155,23

	29/12/2016
	84,74

	29/12/2016
	1.664,90

	29/12/2016
	6,00

d)	aplicar à Sra. Dilcilene Guimarães de Melo Oliveira (CPF XXX.023.783-XX)  a multa referida no art. 57 da Lei nº 8.443, de 1992, fixando-lhe o prazo de 15 (quinze) dias, a partir da notificação, para que comprove, perante o Tribunal, seu recolhimento aos cofres do Tesouro Nacional, atualizada monetariamente desde a data deste acórdão até a data do efetivo pagamento;
e)	julgar irregulares, nos termos arts. 1º, inciso I, 16, inciso III, alínea "a", da Lei 8.443/1992 c/c os arts. 19 e 23, inciso III, da mesma Lei, e com os arts. 1º, inciso I, 209, I, 210 e 214, inciso III, do Regimento Interno, as contas do Sr. Antônio Batista de Oliveira (CPF XXX.279.013-XX) , ante a omissão no dever de prestar contas dos recursos repassados ao Município de Boa Vista do Gurupi/MA pelo Programa TD-Projovem Campo/2014:
f)	aplicar ao Sr. Antônio Batista de Oliveira (CPF XXX.279.013-XX)  a multa referida no art. 58, inciso I, da Lei nº 8.443, de 1992, fixando-lhe o prazo de 15 (quinze) dias, a partir da notificação, para que comprove, perante o Tribunal, seu recolhimento aos cofres do Tesouro Nacional, atualizada monetariamente desde a data deste acórdão até a data do efetivo pagamento;
g)	autorizar, desde logo, a cobrança judicial das dívidas, nos termos do art. 28, inciso II, da multicitada Lei 8.443/1992, caso não atendida a notificação;
h)	autorizar também  desde logo, se requerido, com fundamento no art. 26, da Lei 8.443/1992, c/c o art. 217, do Regimento Interno do TCU, o parcelamento da dívida em até 36 (trinta e seis) parcelas, incidindo sobre cada parcela, corrigida monetariamente, os correspondentes legais, fixando-lhe o prazo de quinze dias, a contar do recebimento da notificação, para comprovar perante o Tribunal o recolhimento da primeira parcela, e de trinta dias, a contar da parcela anterior, para comprovar os recolhimentos das demais parcelas, devendo incidir sobre cada valor mensal, atualizado monetariamente, os juros de mora devidos, no caso do débito, na forma prevista na legislação em vigor, alertando a responsável de que a falta de comprovação do recolhimento de qualquer parcela implicará o vencimento antecipado do saldo devedor, nos termos do art. 26, parágrafo único, da Lei 8.443/1992, c/c o art. 217, §2º, do Regimento Interno deste Tribunal;
i)	enviar cópia do Acórdão a ser prolatado, bem como do Relatório e do Voto que o fundamentarem ao Chefe da Procuradoria-Geral da República no Maranhão, nos termos do § 3º do art. 16 da Lei 8.443/1992 c/c o § 7º do art. 209 do Regimento Interno do TCU, para adoção das medidas cabíveis, informando-lhe que o inteiro teor da deliberação pode ser consultado no endereço www.tcu.gov.br/acordaos;
j)	encaminhar cópia do Acórdão que vier a ser proferido ao Fundo Nacional de Desenvolvimento da Educação - FNDE, e aos responsáveis, para ciência, informando que a presente deliberação, acompanhada do Relatório e do Voto que a fundamenta, está disponível para a consulta no endereço www.tcu.gov.br/acordaos, além de esclarecer que, caso requerido, o TCU poderá fornecer sem custos as correspondentes cópias, de forma impressa.
	É o relatório.

Paulo Humberto Freire Castelo Branco (OAB/MA 7.488-A), Sócrates José Niclevisk (OAB/MA 11.138) e Marcus Vinícius da Silva Santos (OAB/MA 7.961).

Procurador Marinus Eduardo De Vries Marsico.

TOMADA DE CONTAS ESPECIAL. RECURSOS DO PROJOVEM. OMISSÃO NO DEVER DE PRESTAR CONTAS. APLICAÇÃO DA RESOLUÇÃO 344/2020. INEXISTÊNCIA DE PRESCRIÇÃO. RESPONSABILIDADE DO GESTOR SUCESSOR NÃO ELIDIDA. APRESENTAÇÃO INTEMPESTIVA DAS CONTAS. COMPROVAÇÃO PARCIAL DA APLICAÇÃO DOS RECURSOS. IRREGULARIDADE DAS CONTAS, CONDENAÇÃO EM DÉBITO E APLICAÇÃO DE MULTAS.

TOMADA DE CONTAS ESPECIAL (TCE)

Secretaria de Controle Externo de Tomada de Contas Especial (SecexTCE).

O Fundo Nacional de Desenvolvimento da Educação - FNDE instaurou tomada de contas especial (TCE) em desfavor da Sra. Dilcilene Guimarães de Melo Oliveira, prefeita de Boa Vista do Gurupi/MA na gestão 2013-2016, e do Sr. Antônio Batista de Oliveira, prefeito na gestão 2017-2020, ante a omissão no dever de prestar contas dos recursos repassados ao referido município à conta do Programa Nacional de Inclusão de Jovens/TD-ProJovem Campo, no exercício de 2014.
A avença contou com recursos federais da ordem de R$ 241.065,00 (peças 4 e 5) . O prazo para a apresentação da prestação de contas se encerrou em 8/2/2018.
A ausência da devida prestação de contas e, em consequência, a ausência da comprovação da regular aplicação dos recursos envolvidos, justificou a instauração desta tomada de contas especial.
Conforme se observa dos autos, os recursos foram aplicados na gestão da Sra. Dilcilene Guimarães de Melo. Já o Sr. Antônio Batista de Oliveira, prefeito sucessor, era o responsável pelo envio da respectiva prestação de contas, cujo vencimento se deu durante o seu mandato.
Os responsáveis foram instados a se pronunciar nos autos, mediante citação (peças 47) e audiência (peça 33) , conforme avisos de recebimento acostados às peças 51 e 38. Em resposta às notificações, somente o Sr. Antônio Batista de Oliveira apresentou suas razões de justificativa (peças 53-54) , deixando a Sra. Dilcilene Melo transcorrer in albis o prazo que lhe foi concedido, restando caracterizada sua revelia, nos termos do art. 12, § 3º, da Lei 8.443/1992.
Posteriormente, em 13/9/2021, a responsável fez juntar aos autos expediente no qual comunicava a apresentação das referidas contas ao FNDE (peça 63) , motivo pelo qual foi realizada diligência ao órgão concedente, por intermédio do Ofício 59.655/2021-TCU/Seproc, recebido em 4/11/2021 (peças 78-79) , com vistas a obter o posicionamento da autarquia sobre a documentação apresentada pela gestora a título de prestação de contas.
Em resposta, o FNDE enviou o Ofício 33.763/2021/Dimoc/Cotce/Cgapc/Difin-FNDE, e posteriormente, o Ofício 33.640/2021/Diade/Cgapc/Difin-FNDE (peças 80-83) , por meio dos quais se posicionou pela insuficiência da documentação apresentada para fins de comprovação dos recursos disponibilizados.
Em vista dos questionamentos aduzidos pelo FNDE, foi promovida nova citação da gestora, em respeito ao princípio do contraditório e da ampla defesa, por intermédio do Ofício 11.255/2022-TCU/Seproc, recebido em 4/4/2022 (peças 91-92) , tendo a responsável apresentado em 19/4/2022 suas alegações de defesa (peças 93-141) .
Após a análise da documentação encaminhada, a unidade técnica propôs o julgamento pela irregularidade das contas da Sra. Dilcilene, condenando-a ao pagamento de parte do débito originalmente estabelecido e aplicando-lhe multa.
Sugeriu, ainda, a aplicação de multa fundada no art. 58, inciso I, da Lei 8.443/1992, ao Sr. Antônio Batista de Oliveira, por não ser possível acatar suas razões de justificativas quanto à omissão do dever de prestar contas.
O membro do Ministério Público junto ao TCU, neste ato representado pelo Procurador Dr. Marinus Eduardo de Vries Marsico, anuiu à proposta de encaminhamento sugerida pela unidade técnica.
Feito esse breve histórico, passo decidir.
II
De início, destaco que as manifestações que me precederam foram proferidas antes da edição da Resolução TCU 344/2022, que passou a regulamentar, no âmbito do TCU, a prescrição para o exercício das pretensões punitiva e de ressarcimento. Em síntese, aquele normativo dispôs que a prescrição, nos processos de controle externo em curso neste Tribunal, observará o disposto na Lei 9.873/1999 e que prescrevem em cinco anos as pretensões punitivas e de ressarcimento, contados dos termos iniciais nele indicados.
Diante disso, passo a analisar a questão prejudicial ao exame de mérito, à luz do referido normativo regulamentar.
A Resolução TCU 344/2022 dispôs, para as situações análogas às discutidas nestes autos, que o prazo de prescrição será contado da data em que as contas deveriam ter sido prestadas, no caso de omissão de prestação de contas (art. 4º, inciso I) .
Além disso, estabeleceu que a prescrição se interromperia pela notificação, oitiva, citação ou audiência do responsável, ou, ainda, por qualquer ato inequívoco de apuração dos fatos, inclusive aqueles praticados na fase interna da TCE.
No caso concreto, entendo não caracterizada a prescrição ressarcitória e punitiva. A tomada de contas especial, após a adoção dos procedimentos internos pertinentes, foi instaurada em 5/9/2019, antes portanto do interregno de 5 anos contado do conhecimento da irregularidade, em 8/2/2018. Também devem ser considerados os seguintes marcos interruptivos:
em 8/5/2020, audiência do Sr. Antônio Oliveira (peça 38) ;
em 7/10/2020, citação da Sra. Dilcilene Guimarães de Melo (peça 51) ;
em 4/11/2021, diligência ao FNDE (peças 78-79) ;
em 20/12/2021, resposta do FNDE com nova análise (peças 80-83) ;
em 4/4/2022, renovação de citação da Sra. Dilcilene (peças 91-92) ;
em 19/4/2022, apresentação de novos elementos de defesa (peça 93) ;
em 20/9/2022, instrução da unidade técnica (peça 146) ;
em 18/10/2022, instrução do MPTCU (peça 149) .
No mérito, acompanho a conclusão da unidade técnica, externalizada na manifestação que integra o relatório precedente e cuja análise adoto como minhas razões de decidir, no sentido de que não foram juntados aos autos os documentos que poderiam comprovar a regular aplicação da integralidade dos recursos disponibilizados.
Ainda que a documentação apresentada pela responsável tenha elidido parte do débito apontado originalmente pelo órgão concedente, não logrou comprovar a regular aplicação de algumas despesas constantes da relação de pagamentos, conforme evidenciado pela unidade técnica. 
Adequada, portanto, a proposta da unidade técnica de irregularidade das contas da responsável e a condenação à restituição dos valores por ela geridos, cuja aplicação não restou comprovada.
O Sr. Antônio Batista de Oliveira, por sua vez, foi chamado aos autos pelo descumprimento do dever de prestar contas dos recursos tratados nestes autos, cujo prazo expirou dentro no curso de seu mandato.
O responsável alegou, em síntese, que os recursos foram geridos por sua antecessora e que não teriam sido encontrados nos arquivos da municipalidade os documentos necessários à devida prestação de contas, motivo pelo qual viu-se obrigado a interpor ação judicial pertinente.
Anexou o comprovante de protocolo da petição inicial da aludida Ação de Improbidade Administrativa junto à 5ª Vara da Seção Judiciaria da Justiça Federal do Maranhão, distribuída em 5/11/2020 (peça 54) .
As razões de justificativa do Sr. Antônio Batista de Oliveira não merecem ser acatadas.
Conforme se observa dos autos, ainda que o Sr. Antônio Batista de Oliveira tivesse a obrigação de apresentar a prestação de contas final, cujo prazo venceu em sua gestão, não adotou quaisquer providências nesse sentido, ainda que demandado pelo FNDE (peça 8) . A interposição de ação judicial, em 5/11/2020 (peça 54) , somente foi providenciada após a citação deste Tribunal, em 8/5/2020 (peça 38) , com o intuito precípuo de afastar sua responsabilidade nesta TCE e não assegurar o resguardo ao interesse público, como esperado.
A conduta evidenciada nos autos não se adequa aos paradigmas estabelecidos pelo Enunciado de Súmula TCU 230, a justificar a exclusão de sua responsabilidade. 
Dessa forma, é evidente que o prefeito sucessor, com sua conduta omissa, contribuiu definitivamente para a dificuldade da apuração dos fatos, haja vista a crescente possibilidade de se inviabilizar a devida recuperação dos recursos investidos com o passar do tempo, seja pelo aumento da dificuldade de encontrar e juntar a documentação pertinente, seja pelos crescentes obstáculos ao sucesso das medidas de busca e proteção intentadas pelo Ministério Público Federal com esse objetivo, ao tomar conhecimento da omissão.
Além disso, o responsável não se desincumbiu do ônus de demonstrar qualquer impedimento para a prestação de contas em questão ao tempo correto, limitando-se a alegar a ausência dos pertinentes documentos, posteriormente encaminhados pela gestora antecessora, ao retornar à titularidade do executivo municipal. 
Resta, assim, justificada a proposta de irregularidade das contas do gestor e aplicação de multa fundada no art. 58, inciso I, da Lei 8.443/1992.
	Dessa forma, acompanho a proposta da unidade técnica e voto pela adoção da minuta de acórdão que trago à consideração deste colegiado.
TCU, Sala das Sessões, em 22 de novembro de 2022.
Ministro VITAL DO RÊGO 
Relator